【裁判字號】    98,家抗,12
【裁判日期】    980731
【裁判案由】    離婚等
【裁判全文】
臺灣高等法院臺中分院民事裁定  98年度家抗字第12號
抗  告  人  丙○○
代  理  人  魏其村律師
            王叔榮律師
送達代收人  乙○○
相  對  人  甲○○
代  理  人  王一翰律師
上列當事人間請求離婚等事件，抗告人對於中華民國98年6月9日
臺灣彰化地方法院98年度婚字第95號裁定提起抗告，本院裁定如
下：
    主  文
原裁定廢棄。
    理  由
一、原審法院裁定以：(一)、按訴訟之全部或一部，法院認為無管
    轄權者，依原告聲請或依職權以裁定移送其管轄法院，民事
    訴訟法第28條第1項定  有明文。又訴訟，由被告住所地法
    院管轄，亦為民事訴訟法第1條第1項所明定。(二)、本件被告
    即相對人住所地係台北市松山區○○○路○段106巷17號2樓
    ，有原告即抗告人提出之戶籍謄本附卷可稽。又據抗告人稱
    兩造在臺灣沒有共同居住地等語，故難認兩造間之共同住所
    在彰化縣境，就本件本院並無管轄權，依民事訴訟法第1條
    第1項之規定，自應由臺灣台北地方法院管轄，則相對人請
    求本院將本件訴訟移轉管轄，尚非無據。玆抗告人向無管轄
    權之原審起訴，顯係違誤，爰依職權將本件移送於該管轄法
    院即臺灣台北地方法院管轄云云。
二、抗告意旨略以：按原裁定謂本件被告即相對人住所地係台北
    市松山區○○○路○段106巷17號2樓，兩造於彰化縣境內無
    共同居住所，故依民事訴訟法第1條第1項規定，本件應由臺
    灣台北地方法院管轄云云，恐有誤解。茲分述如下：
  (一)、民事訴訟法第568條第1項本文規定，離婚之訴專屬夫妻之
      住所地或夫、妻死亡時住所地之法院管轄。因此，離婚之
      訴既為專屬管轄，當然無用民事訴訟法第1條第1項普通審
      判籍「以原就被」原則之適用。原裁定以本件被告即相對
      人住所地係台北市松山區○○○路○段106巷17號2樓，而
      非彰化縣境內，故依民事訴訟法第1條第1項「以原就被」
      原則，將本件移送管轄由臺灣台北地方法院管轄，恐非適
      法。
  (二)、又民事訴訟法第568條第1項前段所謂離婚之訴專屬「夫妻
      之住所地」之法院管轄，應解為「夫、妻之住所地」或「
      夫妻之住所地」，亦即兼含「夫之住所地」及「妻之住所
      地」。以符合婚姻事件人事訴訟設定專屬管轄之立法本旨
      。臺灣高等法院94年度家抗字第251號裁定足資參照。且
      依民法第1002條規定，夫妻之住所由雙方共同協議決定，
      未為協議或協議不成時，得聲請法院定之。換言之，夫妻
      就住所未為協議或協議不成，亦未得聲請法院定其住所時
      ，各自有其住所，尚非法所不許。因此，離婚事件由「夫
      、妻共同住所地」，或「夫之住所地」及「妻之住所地」
      之法院為專屬管轄，應較符立法意旨。本件原告即抗告人
      籍設彰化縣福興鄉○○街10號之18，則原審即臺灣彰化地
      方法院對本件即有管轄權，至為灼然。原裁定誤為原審法
      院無管轄權，而裁定移送由臺灣台北地方法院管轄，即有
      未合，爰提起抗告，求為廢棄原裁定等語。
三、按離婚之訴專屬夫妻之住所地之法院管轄。但婚姻事件訴之
    原因事實發生於夫或妻之居所地者，得由各該居所地之法院
    管轄。民事訴訟法第568條第1項定有明文；又夫妻之住所由
    雙方共同協議決定，未為協議或協議不成時，得聲請法院定
    之。法院為前項裁定前，以夫妻共同戶籍地推定為其住所。
    民法第1002條亦有明定；因此，在夫妻之住所，未為協議或
    協議不成時，亦未曾聲請法院定之，且無夫妻共同戶籍地可
    推定時，依民事訴訟法第568條第1項前段所謂離婚之訴專屬
    「夫妻之住所地」之法院管轄，應解為「夫、妻之住所地」
    或「夫妻之住所地」，亦即兼含「夫之住所地」及「妻之住
    所地」。且參酌憲法第10條保障人民居住自由暨司法院大法
    官釋字第452號解釋意旨，因認夫妻住所非必約定一個為必
    要，亦即夫妻雙方得協議各有其住所之意旨，亦應為相同之
    解釋。而臺灣高等法院88年度法律座談會民事類提案第29號
    決議、臺灣高等法院89年度法律座談會民事類提案第42號決
    議即採相同見解（分別載88年度法律座談會彙編第93至97頁
    、89年度法律座談會彙編第179至196頁）。再者，依民事訴
    法第28條第1項定有明文。訴之全部或一部，法院認為無管
    轄權者，依原告聲請或依職權以裁定移送於其管轄法院。
四、經查：本件原告即抗告人與被告即相對人請求離婚事件，抗
    告人住所地設於彰化縣福興鄉○○街10號之18，相對人住所
    地設於台北市松山區○○○路○段106巷17號2樓，此有抗告
    人於原審提出之戶籍謄本2件在卷可稽（見原審卷6、7頁）
    ，兩造在90年3月16日結婚，於90年5月26日在美國ＬasＶeg
    as登記結婚，97年10月16日於台灣辦理結婚登記，婚後在台
    灣沒有約定即協議共同住所地，亦未曾聲請法院定共同住所
    地，且無夫妻共同戶籍地可推定，依上開說明民，事訴訟法
    第568條第1項前段所謂離婚之訴專屬「夫妻之住所地」之法
    院管轄，應解為「夫、妻之住所地」或「夫妻之住所地」，
    亦即兼含「夫之住所地」及「妻之住所地」。質言之，夫即
    抗告人之住所地彰化縣福興鄉○○街10號之18之管轄法院臺
    灣彰化地方法院即原審法院，及相對人即妻之住所地台北市
    松山區○○○路○段106巷17號2樓之管轄法院即臺灣臺北地
    方法院，均為專屬管轄法院，即均有管轄權。原審法院誤為
    原審法院無管轄權，而裁定移送由臺灣台北地方法院管轄，
    即有未合。抗告意旨執此指摘原裁定不當，聲明求為廢棄，
    非無理由。爰廢棄原裁定，由原審法院為妥適之處理。
五、據上論結，本件抗告為有理由，依民事訴訟法第492條後段
    ，裁定如主文。
中    華    民    國    98    年    7     月    31    日
                民事第一庭    審判長法  官  吳火川
                                    法  官  饒鴻鵬
                                    法  官  胡景彬
以上正本係照原本作成。
不得再抗告。
                                    書記官  劉建智
中    華    民    國    98    年    8     月    3     日
                                                      Ｍ


司法院資訊處製作；財團法人民間司法改革基金會備份。
